臺灣板橋地方法院刑事裁定　　　　　　　　　　　　　九十三年度聲判字第三二號
　　聲請人　甲○○
　　代理人　戴瑞娜　律師
　　被　告　乙　○
右列聲請人因被告妨害名譽案件，不服臺灣高等法院檢察署九十三年度上聲議字第一
二三一號駁回再議之處分（原不起訴處分案號：臺灣板橋地方法院檢察署九十三年度
偵字一九九八號），聲請交付審判，本院裁定如左：
    主    文
聲請駁回。
    理　　由
一、本件聲請意旨如附件聲請書所載。
二、按告訴人不服上級法院檢察署檢察長或檢察總長認再議為無理由而駁回之處分者
    ，得於接受處分書後十日內委任律師提出理由狀，向該管第一審法院聲請交付審
    判。法院認為交付審判之聲請不合法或無理由者，應駁回之。刑事訴訟法第二百
    五十八條之一、第二百五十八條之三第二項前段，分別定有明文。
三、經查本件聲請人即告訴人甲○○告訴被告乙○涉犯刑法第三百十條第一項、第二
    項之加重罪誹謗罪嫌，前經臺灣板橋地方法院檢察署檢察官偵查後認被告行為不
    罰，於九十三年二月二十七日以九十三年度偵字第一九九八號處分不起訴。聲請
    人不服聲請再議，經臺灣高等法院檢察署檢察長於九十三年三月二十六日以九十
    三年度上聲議字第一二三一號處分書駁回其再議之聲請，聲請人於同年四月八日
    收受處分書正本，此經本院依職權調取前揭偵查卷證核閱無誤。聲請人於九十三
    年四月十六日委任戴瑞娜律師聲請交付審判，核與上開聲請程序之規定相符，合
    先敘明。
四、次查本案之源起，係被告乙○與案外人許玲珍、張華舟、林春旺、周杉隆等人均
    係臺北縣土城市○○路○段「孔雀王朝」社區住戶，以該社區大廈建商「總合豊
    建設股份有限公司」（以下簡稱總合豊公司）負責人邱鏡溶於民國八十一年間在
    臺北縣土城市○○段員林小段第一四之三、第一七之二號土地上推出「孔雀王朝
　　」十三層大廈工地，對外預售房屋之際，為引誘消費者購買，增加銷售機會，明
　　知原工程設計圖及竣工圖樣，均將其中之門牌號碼土城市○○路○段一六七巷一
　　號建物實際規劃為店舖使用，並無監控中心之規劃，竟於預售之公共設施宣傳廣
　　告圖說上，將該建物所在位置不實標示為監控中心，使一般消費者誤以為該建物
    係屬公共設施之監控中心所在地，並在房屋預定買賣契約書之附件（四）建材設
　　備概要第十九條記載中央管理保全系統之配置內容，致乙○等承購戶因誤信廣告
　　宣傳與契約書內容，向總合豊公司訂購該社區房屋，迨「孔雀王朝」大廈興建完
　　成，始發現該社區並無監控中心之規劃與設置，邱鏡溶並拒絕將上開建物交予社
　　區使用，更進而於八十七年五月四日將該建物登記為邱鏡溶所有，因認邱鏡溶涉
　　犯刑法第三百十九條第一項之詐欺取財罪嫌。乙○等五人遂於八十八年五月十四
　　日以邱鏡溶為被告，具狀向臺灣板橋地方法院檢察署檢察官提起告訴，經檢察官
　　偵查後，認邱鏡溶犯罪嫌疑不足，於同年七月十五日以八十八年度偵字第一二三
　　四二號處分不起訴，乙○等人不服，聲請再議，經臺灣高等法院檢察署檢察長於
    同年九月十四日以八十八年度議字第二八三三號命令發回續查，復經臺灣板橋地
　　方法院檢察署檢察官偵查後，認邱鏡溶詐得上開建物之所有權，及減少監控設備
　　支出費用之不利益，涉犯刑法第三百十九條第一項之詐欺取財罪嫌與同條第二項
　　之詐欺得利罪嫌，於八十九年五月二日以八十八年度偵續字第二九三號提起公訴
　　。嗣本院經審理後認被告邱鏡溶犯罪嫌疑不足，於九十年九月十九日以八十九年
    度易字第二０九一號判決無罪，檢察官不服提起上訴，復於九十年十二月十七日
    經臺灣高等法院以九十年度上易字第三八九九號判決駁回上訴確定。有上開不起
    訴處分書、起訴書、一、二審判決各乙件附卷可稽，並經本院函調上開案件卷證
    核閱屬實。
五、本件告訴人以乙○於九十二年四月二十日晚間九時許，在孔雀王朝社區管理委員
　　會九十二年四月份臨時委員會議中，指摘該社區與建商邱鏡溶間之訴訟，係因法
　　官採信告訴人之證言，導致社區敗訴等語，經記入該次會議紀錄，內容謂：「乙
　　○委員報告：Ｇ１部分，當初法官有來現場開臨時偵查會，Ｇ１原先規劃監控室
　　，但總合豐未施工完成，會中有證人劉少絨及甲○○表明Ｇ１為監控室，法官接
　　受二人之供詞，此案才敗訴」等語，乙○並於同月下旬在該會議紀錄上簽字，管
　　理委員會於同月二十七日將會議紀錄公告，並散布張貼於社區大樓電梯內，造成
    社區住戶對告訴人之不諒解與排斥，足以損害告訴人名譽，認乙○涉犯刑法第三
    百十條第一項、第二項之加重誹謗罪嫌，向臺北縣政府警察局土城分局提起告訴
    。經臺灣板橋地方法院檢察署檢察官偵查後，認被告乙○上開言論合於刑法第三
    百十條第三項前段規定之不罰事由，於九十三年二月二十七日以九十三年度偵字
    第一九九八號處分不起訴，告訴人不服聲請再議，復經臺灣高等法院檢察署檢察
    長於同年三月二十六日以九十三年度上聲議字第一二三一號處分書駁回再議，有
    不起訴處分書、駁回再議處分書在卷可考，並經本院調閱上開案件卷宗屬實。
六、按言論自由為人民之基本權利，憲法第十一條有明文保障，國家應給予最大限度
    之維護，俾其實現自我、溝通意見、追求真理及監督各種政治或社會活動之功能
    得以發揮。惟為兼顧對各人名譽、隱私及公共利益之保護，法律尚非不得對言論
    自由依其傳播方式為合理之限制。刑法第三百十條之誹謗罪即係保護個人法益而
    法同條第三項前段以對誹謗之事，能證明其為真實者不罰，係針對言論內容與事
    實相符者之保障，並藉以限定刑罰權之範圍，非謂指摘或傳述誹謗事項之行為人
    ，必須自行證明其言論內容確屬真實，始能免於刑責。惟行為人雖不能證明言論
    內容為真實，但依其所提證據資料，認為行為人有相當理由確信其為真實者，即
    不能以誹謗之刑責相繩，亦不得以此項規定而免除檢察官或自訴人於訴訟程序中
    ，依法應負行為人故意毀損他人名譽之舉證責任，或法院發現其為真實之義務。
    此業經司法院大法官會議第五０九號解釋在案。又按刑法誹謗罪之成立，須行為
    人意圖散布於眾，指摘或傳述足以毀損他人名譽之事為要件，惟其所誹謗之事非
    僅涉於私德而與公共利益無關，且能證明其為真實者，或對於可受公評之事，而
    為適當之評論，或以善意發表言論等情形者，則不罰，刑法第三百十條第一項、
    第三項、第三百十一條第三款分別定有明文。所謂「能證明其為真實者」，係以
    可能證明為已足，不以獲得確實證明為必要，亦即依照可靠之資料來源，客觀上
    足以是認其所誹謗之事實為真實，又有證明真實之可能時，即可謂能證明其為真
    實。再言論自由為現代民主社會之礎石，透過言論傳達，除可就自我利害關係加
    以澄清及辯明達成自我防衛之目的，並可滿足大眾知的權利，據以形成公眾輿論
    及社會共識，使是非公理得因討論而彰顯，並具有教化作用。故刑法雖為保護個
    人名譽而設有誹謗罪之處罰規定，然為調和名譽之保護與言論自由之行使，對於
    可受公評之事，而以善意發表之評論，於刑法第三百十一條第三款特別規定不加
    處罰，此觀諸該條立法理由謂：「保護名譽應有相當之限制，否則箝束言論，足
    為社會之害。故以善意發表言論，而有本條所列情形者，不問事之真偽，概不處
    罰。庶於保護名譽及言論自由兩者折衷，以求適當」之旨甚明。準此，就所謂以
    善意發表之言論，應據此而為解釋，換言之，對於可受公評之事，發表言論表示
    其個人之看法與主張，如係出於善意，而無任意毀損他人名譽之惡念，即本其查
    證之資料，確信其所指述之內容為真實，據此表示其個人看法與主張，並未杜撰
    、捏造或任意誇大情事，縱事後證明與真象有所出入，仍應認符何上開「善意」
    之涵攝範圍，尚難以刑法誹謗罪相繩。
七、查本件被告乙○與案外人許玲珍、張華舟、林春旺、周杉隆等人先前固係以訟爭
    「孔雀王朝」預售工地之個別買主身份，向檢察官訴請追究總合豊公司負責人邱
    鏡溶之詐欺行為，然彼等之指訴與該社區之公共事務相關，非單純僅就個人權益
    受損問題而為主張，該訴訟之結果，自足以影響該社區購買戶之權益。又本院於
    該詐欺案（即八十九年度易字第二０九一號）審理中，曾於九十年八月十四日至
    現場履勘，本件告訴人甲○○當時在場結證稱：伊係住戶，擔任第一屆監委，當
    時伊還是學生，因時間因素無法開會，之後被取代，伊有參與點交，當時有做監
    控中心，現在的監控中心原先是開放中心，此處係去年或前年剛蓋，是違建，點
    交時監控設備均有，有警示器、螢幕、監視器，車道及五支電梯均有監視器，當
    時沒有錄影設備，伊不知道原來的東西哪裡去了，現在的動線是後來才改的，一
    六七巷一號一直有人在使用，像清潔人員、管理員都在使用，當時第一期交接時
    即在使用，只是有產權糾紛等語（見本院八十九年度易字第二０九一號卷第二五
    一頁至第二五二頁）。嗣該案經本院調查審理後，認被告邱鏡溶犯罪嫌疑不足，
    於九十年九月十九日以八十九年度易字第二０九一號判決無罪，該判決於理由欄
    四、謂：「被告（邱鏡溶）就孔雀王朝工地興建時，確曾在警衛室設置有社區監
    控中心一節，業經証人當時施工之和國視訊工程有限公司負責人邱瑜國於本院履
    勘現場時結証明白，並有工程保固書影本一紙在卷可參，且核與証人即同社區之
    告所興建之警衛室為違建而有瑕疵，惟告訴人等新設置之社區辦公室及警衛室亦
    屬違章建築，此據証人即該社區之住戶甲○○於本院履勘中結証明白，是告訴人
    指稱被告興建之警衛室係屬違章建築即指被告有詐欺之情，顯有誤會‧‧‧」。
    嗣臺灣高等法院於九十年十二月十七日以九十年度上易字第三八九九號判決駁回
    上訴，於判決書理由欄四、（一）亦有相同之心證論述。顯見本件告訴人於上開
    案件中之證言，確經該案一、二審法官採為無罪及駁回上訴判決心證之一部分。
八、次查證人即孔雀王朝社區管理委員會於九十二年四月二十日晚間九時許召開四月
    份臨時委員會議之紀錄潘麗珠於偵查中結證稱：伊開會時當紀錄，偵查卷內之會
    議紀錄不是開會當天作成的，當天先用手稿後才整理成，手稿已不在，乙○有說
    過會議紀錄中類似的話等語（見九十三年度偵字第一九九八號卷第十一頁）。又
    當時出席之副主委陳宏明於偵查中證稱：開會當時好多人在講話，伊大概知道乙
    ○說話的意思，是要我們對外發言要小心，不要造成社區的損害，當時乙○拿著
    判決書在說等語（見上開偵查卷第十頁）。是本件被告乙○於該日會議中，援引
    上開案件判決內容而為論述，尚非憑空杜撰。雖該案一、二審法官判決被告邱鏡
    溶無罪，並非僅以本件告訴人於該案中之證言為唯一之理由，然該案關於邱鏡溶
    是否有以欺罔之手段詐騙孔雀王朝社區系爭建物之所有權，及減少社區監控設備
    支出費用之不利益等情事，除該案之告訴人乙○等五人外，亦與該社區其他住戶
    得享受之公共利益相關，而該案爭點及法院判決之結果，屬得受公評之事，被告
    乙○依該案判決理由，發表言論表示其個人之看法與主張，並認其所指內容有法
    院之判決為據，能否因此認被告即有毀損告訴人名譽之惡意，實不無疑問。
九、又依偵查卷附會議紀錄所示，告訴人當時亦在場與會，如對被告之主張有異見，
    當可與之溝通論辯，以澄清事實，告訴人當場未表異議，事後因管理委員會將該
    日會議紀錄公告，告訴人因感覺社區鄰居對其有誤解，主觀上認其名譽遭受貶損
    ，而認被告有誹謗之行為。然會議紀錄之公告係由「孔雀王朝第二期公寓大廈管
    理委員會」之名義張貼，有偵查卷附會議紀錄可查。證人潘麗珠警詢中亦稱：伊
    跟據委員會議中討論之結論作成紀錄，因當時發言的人很多，致無法詳盡紀錄，
    會議紀錄內容有經過委員會審核，出席委員會在會議紀錄內簽名，為委員會議中
    發言內容負責，且經主委蓋章追認後，始向社區公告等語（見九十二年度核退字
    第九七七三號卷第十二頁）。被告及告訴人均僅係該屆管理委員之一，被告固曾
    於上開會議中發表上述之言論，然事後之會議紀錄既係由管理委員會本於職責張
    貼公告，自難認係被告個人之散布行為，告訴人以管理委員會張貼公告乙事，指
    摘係被告個人之散布文字誹謗行為，亦有錯置。
十、綜上所述，原偵查、再議機關依偵查所得證據，認被告之犯罪嫌疑不足，而先後
    為不起訴處分及再議駁回處分，核無不合。聲請人猶指陳詞，指摘不起訴及駁回
    再議等處分為不當，聲請交付審判，非有理由，應予駁回。
據上論結，應依刑事訴訟法第二百五十八條之三第二項前段，裁定如主文。
中　　　華　　　民　　　國　　　九 十 三    年    九    月   二 十 四   日
                                        臺灣板橋地方法院刑事第十一庭
                                            審判長法  官  談  虎
                                                  法  官  朱敏賢
                                                  法  官  汪怡君
右正本證明與原本無異。
本件裁定不得抗告。
                                                  書記官  陳君偉
中　　　華　　　民　　　國　　　九 十 三    年    九    月   二 十 四   日
